臺灣臺南地方法院民事判決　　　　　　 99年度簡上字第161號
上　訴　人
即　被　告　名度建設股份有限公司
法定代理人　陳進興
訴訟代理人　蘇文斌律師
　　　　　　粘怡華律師
　　　　　　黃俊達律師
　　　　　　林錫恩律師
被 上 訴人
即　原　告　鄭文裕
訴訟代理人　陳旻沂律師
複代理人　　吳艾黎律師
上列當事人間請求拆除地上物事件，上訴人對於民國99年8月3日
本院臺南簡易庭98年度南簡字第1296號第一審簡易判決，提起上
訴，經本院於中華民國100年1月5日言詞辯論終結，判決如下：
    主  文
上訴駁回。
第二審訴訟費用新臺幣參仟玖佰柒拾伍元由上訴人負擔。
    事實及理由
一、被上訴人即原告起訴主張：
  (一)被上訴人為坐落臺南市關廟區○○○段398-4地號土地，及
    同段398-11地號土地（下稱系爭398-4、398-11地號土地）
    共有人，上訴人無任何正當權源，卻於系爭398-4地號土地
    上搭建牌樓、花台；於系爭398-11地號土地上建造便橋，屬
    無權占有。被上訴人既為系爭398-4、398-11地號土地共有
    人，自得依民法第767條、第821條，請求上訴人拆除地上物
    。
  (二)被上訴人事實之陳述及所用證據，除與原判決記載相同者予
    以引用外，補稱：
  1.系爭398-11地號土地是否屬於「現有巷道」之行政爭議雖尚
    未確定，惟縱認系爭398-11地號土地屬於現有巷道，上訴人
    仍不能任意搭建便橋，因此上訴人主張停止訴訟程序，不符
    民事訴訟法第182條第1項之規定。
  2.又一般或既成道路均有管理機關，縱認有在既成道路上設置
    供通行所用之設施或交通號誌標誌之必要，也係應由管理機
    關依相關法令依法為之，不能容許第三人（包括用路人）恣
    意設置興建地上物，否則豈非將所有權及交通管理等相關法
    律制度棄如蔽屣。況臺南縣政府所以認定系爭398-11地號土
    地屬「現有巷道之範圍」，並非認定係屬「現有巷道之本身
    」，而是「作道路排水使用」，故縱認屬「現有巷道之範圍
    」，也只能作原來之排水使用，不能因此興建便橋將之改變
    作為「道路通行」之用。上訴人又謂已向台南縣政府申請捐
    贈云云，惟既未核准，即無後續是否應改由台南縣政府折除
    之問題。原審判決並無違誤，應予維持。
  (三)爰聲明：上訴駁回；訴訟費用由上訴人負擔。
二、上訴人部分，除與原判決記載相同者予以引用外，補稱：
  (一)系爭398-11地號土地是否屬於「現有巷道」之行政爭議尚未
    確定，請求依民事訴訟法第182條第1項規定，裁定停止本件
    訴訟，俟該行政爭訟結果定論後，再進行審判。
  (二)上訴人於系爭398-11地號土地上建造之便橋猶如水溝蓋，而
    台南縣政府99年6月3日「台南縣現有巷道及建築線指示爭議
    事件評議小組」第11次會議既認定系爭398-11地號土地為道
    路邊溝，作道路排水使用，屬現有巷道範圍，則在該既成道
    路邊溝鋪設水溝蓋，並未變更道路之型態，被上訴人依法有
    忍受之義務。
  (三)上訴人於系爭398-11地號土地鄰地經營靈骨塔，已售出之塔
    位將近2萬座，每年前來祭拜之人潮，將近數10萬人次，為
    顧及往來行車之通行安全，將約3米寬之水溝，鋪設水溝蓋
    ，焉能謂非供不特定之公眾通行使用；況尚未售出之塔位，
    陸續仍會有不特定公眾前來參訪，焉能謂系爭水溝蓋之鋪設
    僅供上訴人自身商業經營之用，與不特定之公眾通行無關。
  (四)上訴人已依法向台南縣政府申請捐贈系爭398-11地號土地上
    建造之便橋，倘台南縣政府依法接受捐贈，系爭水溝蓋自屬
    台南縣政府之財產，被上訴人當不得任意請求拆除。
  (五)並聲明：
    1.原判決廢棄。
    2.上開廢棄部分，被上訴人在第一審之駁回。
    3.第一、二審訴訟費用由被上訴人負擔。
三、兩造不爭執事項：
  (一)被上訴人為坐落臺南市關廟區○○○段398-4地號及同段398
    -11地號土地（即系爭398-4、398-11地號土地）登記共有人
    之一。依土地登記謄本所載，系爭398-4、398-11地號土地
    地目均為道，使用地類別均為交通用地。
  (二)上訴人未經被上訴人及其他共有人同意，於系爭398-4地號
    土地上搭建牌樓、花台，分別占用系爭398-4地號土地面積
    18、10平方公尺；又上訴人未經被上訴人及共他共有人同意
    ，於系爭398-11地號土地上搭建便橋，占用系爭398-11地號
    土地30平方公尺。
  (三)前臺南縣現有巷道及建築線指示爭議事件評議小組98年1月
    16日第7次會議決議，認定系爭398-4地號土地非屬現有巷道
    ，上訴人不服該評議結果，提起訴願及行政訴訟救濟，遭最
    高行政法院以99年度裁字第523號裁定駁回上訴。
  (四)前臺南縣關廟鄉公所以系爭398-11地號土地為既成道路，據
    此核發98年3月17日第003號建築線指定圖，惟該行政處分嗣
    後遭臺南縣政府以98年12月21日府行濟字第0980309425號訴
    願決定書撤銷，並命原處分機關另為適法之處分，上訴人不
    服該訴願決定提起行政訴訟，現繫屬於高雄高等行政法院。
    另前臺南縣政府現有巷道及建築線指示爭議事件評議小組於
    99年6月3日第11次會議認定系爭398-11地號土地上之溝渠為
    道路邊溝，作道路排水使用，屬現有巷道範圍。被上訴人就
    此處分認定不服，現已提出行政救濟。
  (五)上訴人前已向臺南縣政府申請捐贈坐落於系爭398-11地號土
    地上之便橋，目前尚未核准。
四、兩造爭點
  (一)程序部分
    前臺南縣政府現有巷道及建築線指示爭議事件評議小組99年
    6月3日第11次會議認定系爭398-11地號土地上之溝渠為道路
    邊溝，作道路排水使用，屬現有巷道範圍之結果尚未確定，
    本件應否依民事訴訟法第182條第1項規定，停止訴訟程序？
  (二)實體部分
   1.被上訴人請求上訴人拆除占用系爭398-4地號土地上牌樓、
     花台，是否有理由?
   2.系爭398-11地號土地上之便橋是否係供不特定公眾通行之
     用？被上訴人請求上訴人拆除占用系爭398-11地號土地上
     之便橋是否有理由？
五、本院得心證之理由
  (一)按訴訟全部或一部之裁判，以他訴訟之法律關係是否成立為
    據者，法院得在他訴訟終結前以裁定停止訴訟程序。前項規
    定，於應依行政爭訟程序確定法律關係是否成立者準用之。
    但法律別有規定者，依其規定，民事訴訟法第182條固定有
    明文。然既明定法院得命中止訴訟程序，則有同條項所定情
    形時，應否命其中止，法院本有自由裁量之權，並非一經當
    事人聲請，即應命其中止（最高法院28年抗字第164號判例
    參照）。本件被上訴人本於其為系爭398-11地號土地共有人
    之地位，依民法第767條之規定提起本訴，請求上訴人應返
    還土地；上訴人則以系爭398-11地號土地是否屬於現有巷道
    範圍之行政爭訟結果尚未確定，主張待行政訴訟之結果確定
    後再進行本案訴訟，而聲請裁定停止本案訴訟。然系爭398-
    11地號土地是否屬於現有巷道範圍，與上訴人是否有占有系
    爭398-11地號土地之合法權源，係屬二事，且本院就上訴人
    是否無權占有系爭398-11地號土地可自為判斷如下述理由，
    應無停止訴訟程序之必要，先予敘明。
  (二)按「所有人對於無權占有或侵奪其所有物者，得請求返還之
    。對於妨害其所有權者，得請求除去之」，民法第767條第1
    項定有明文。次按「公眾通行道路，應由縣市主管機關就其
    使用之性質、使用期間、通行情形及公益上需要而為認定，
    已據內政部函釋在案，系爭道路是否為既成道路，台北縣政
    府有認定之職權」（最高法院97年度台上字第717號判決參
    照），則認定是否具公用地役關係而為既成道路，權限應在
    於行政機關。再「私有土地供公眾通行已歷數十年，已成道
    路，在公法上雖應認有公用地役關係存在，其所有權之行使
    應受限制。惟該土地既未經徵收，仍為私人保留，則土地所
    有權人仍保有其所有權能，對於無權占有其土地者，仍得行
    使民法第767條之物上請求權，請求無權占有者返還土地，
    僅在公法上其所有權之行使應受不得違反供公眾通行之目的
    及不許擅自圍堵已成之道路或變更作建築基地之限制而已（
    最高法院84年台上字第2153號判決參照）。經查：
  1.前臺南縣現有巷道及建築線指示爭議事件評議小組98年1月1
    6日第7次會議決議，認定系爭398-4地號土地非屬現有巷道
    ，上訴人不服該評議結果，提起訴願及行政訴訟救濟，遭最
    高行政法院以99年度裁字第523號裁定駁回上訴乙情，為兩
    造所不爭執，故系爭398-4地號土地並非既成道路應堪認定
    ，據此，系爭398-4地號土地之所有權既未受限制，上訴人
    無法律上權源於該土地搭建牌樓、花台，則被上訴人自得本
    於所有權作用請求上訴人拆除地上物，返還土地。退步言，
    縱認系爭398-4地號土地事實上符合公用地役關係之要件，
    上訴人於系爭398-4地號土地上搭建牌樓、花台並無助或促
    進土地之通行功能，被上訴人請求拆除，自屬有據。
  2.系爭398-11地號土地經前臺南縣政府現有巷道及建築線指示
    爭議事件評議小組於99年6月3日第11次會議，認定398-11地
    號土地上之溝渠為道路邊溝，作道路排水使用，屬既有巷道
    範圍，目前仍在行政爭訟中乙情，雖為兩造所不爭執，惟土
    地上存有公用地役關係，係為達成使不特定公眾得以通行之
    公益目的，而犧牲相對較小的私益即使土地所有權人於運用
    土地使用收益、排除侵害之權利受到限制，易言之，縱認系
    爭398-11地號土地為既成道路，被上訴人所有權受限制之範
    圍應僅限於有助於達成土地供公眾通行之目的，然上訴人於
    系爭398-11地號土地搭建系爭便橋係用以連接上訴人所經營
    靈骨塔與道路（見原審卷第127至128頁、第136頁），顯便
    利前往靈骨塔之特定民眾，係為求經營靈骨塔之自身商業利
    益，並非供不特定「公眾」通行之用，被上訴人自得本於所
    有權人地位請求上訴人拆除系爭便橋。
  (三)綜上，上訴人既無權占用系爭398-4、398-11地號土地，被
    上訴人依民法第821條、第767條規定，請求上訴人將系爭
    398-4、398-11地號土地上所占用地上物拆除，並將土地返
    還上訴人及其餘共有人，洵屬有據。原審為上訴人敗訴之判
    決，並無不合，上訴意旨指摘原判決不當，求予廢棄改判，
    為無理由，應予駁回。
六、本件事證明確，兩造其餘攻擊防禦方法，經核與本判決不生
    影響，爰不逐一論述。
七、末按訴訟費用，由敗訴之當事人負擔；且法院為終局判決時
    ，應依職權為訴訟費用之裁判，民事訴訟法第78條、第87條
    第1項分別定有明文。本件訴訟費用為新臺幣3,975元，應由
    敗訴之上訴人負擔，爰併予確定應負擔之訴訟費用額如主文
    第2項所示。
八、據上論結，本件上訴為無理由，依民事訴訟法第436條之1第
    3項、第449條第1項、第78條、第87條第1項，判決如主文。
中    華    民    國  100    年    1    月    19    日
                  民事第三庭   審判長  法官 杭起鶴
                                       法官 張玉萱
                                       法官 王淑惠
以上正本係照原本作成。
本件不得上訴。
中    華    民    國  100    年    1    月    19    日
                                       書記官  任婉筠